【裁判字號】    98,簡上,22
【裁判日期】    990115
【裁判案由】    妨害投票
【裁判全文】
臺灣花蓮地方法院刑事判決              98年度簡上字第22號
公  訴  人  臺灣花蓮地方法院檢察署檢察官
上  訴  人
即  被  告  甲○○
選任辯護人  籃健銘律師
            吳明益律師
上列上訴人即被告因妨害投票案件，不服本院中華民國97年9 月
22日97年度玉簡字第77號第一審判決（聲請簡易判決處刑案號：
臺灣花蓮地方法院檢察署檢察官9 7年度選偵續字第4號）提起上
訴，本院管轄之第二審合議庭就上訴人即被告甲○○部分依第一
審通常程序審理，並第一審判決如下：
    主  文
原判決關於甲○○部分撤銷。
甲○○無罪。
    理  由
一、公訴即聲請簡易判決處刑意旨略以：上訴人即被告甲○○與
    同案上訴人即被告丙○○、乙○○、己○○、庚○等5 人明
    知王愛嬌、葉保貴、戊○○、張彩蓉等4人，於民國96 年12
    月14日至同年月16日，免費招待渠等出遊，係為圖使中華民
    國第7 屆山地原住民立法委員候選人高金素梅能順利當選所
    交付之不正利益，竟仍予以收受，而至金門地區遊玩，因認
    上訴人即被告甲○○涉有刑法第143條第1項之投票受賄罪嫌
    等語（王愛嬌所涉公職人員選舉罷免法第99 條第1項投票行
    賄罪嫌，以及葉保貴、戊○○、張彩蓉4 人所犯公職人員選
    舉罷免法第99條第1項之投票行賄罪，經本院以97 年度選訴
    字第7 號判決就王愛嬌部分為無罪之諭知，就葉保貴、戊○○、張彩蓉3人部分，則均判處有期徒刑3年4月、褫奪3年，
    現均由臺灣高等法院花蓮分院審理中；上訴人即被告丙○○
    、己○○2人部分，經原審均判處有期徒刑2月，如易科罰金
    ，以新臺幣【下同】1000元折算1日，褫奪公權1 年，緩刑2
    年，業據其等撤回上訴而告確定；至於上訴人即被告乙○○
    、庚○2人所犯投票受賄罪部分，另行判決）。
二、按犯罪事實應依證據認定之，無證據不得認定犯罪事實。又
    不能證明被告犯罪者，應諭知無罪之判決，刑事訴訟法第15
    4條第2項、第301條第1項分別定有明文。所謂認定犯罪事實
    之證據，係指足以認定被告確有犯罪行為之積極證據而言，
    該項證據自須適合於被告犯罪事實之認定，始得採為斷罪資
    料，如未能發現相當證據，或證據不足以證明，自不能以推
    測或擬制之方法，以為裁判之基礎；而被告否認犯罪事實所
    持之辯解，縱屬不能成立，仍非有積極證據足以證明其犯罪
    ，不能遽為有罪之認定；其以情況證據（即間接證據）斷罪
    時，尤須基於該證據在直接關係上所可證明之他項情況事實
    ，本乎推理作用足以確證被告有罪，方為合法，不得徒憑主
    觀上之推想，將一般經驗上有利被告之其他合理情況逕予排
    除；且無論直接或間接證據，其為訴訟上之證明，須於通常
    一般之人均不致有所懷疑，而得確信其為真實之程度者，始
    得據為有罪之認定，倘其證明尚未達到此一程度，而有合理
    之懷疑存在，致法院無從為有罪之確信，自應為無罪之判決
    （最高法院40年台上字第86號、30年上字第1831號、32年上
    字第67號及76年台上字第4986號判例意旨參照）。
三、證據能力部分：
  (一)按被告以外之人於審判外之言詞或書面陳述，除法律有規定
    者外，不得作為證據，刑事訴訟法第159條第1項定有明文。
    所謂「法律有規定者」，係指同法第159條之1至第159條之5
    及第206 條等規定。次按被告以外之人於偵查中向檢察官所
    為之陳述，除顯有不可信之情況者外，得為證據，同法第15
    9條之1第2 項復有明定。所稱「不可信之情況」，法院應審
    酌被告以外之人於陳述時之外在環境及情況，例如：陳述時
    之心理狀況、有無受到外力干擾等，以為判斷之依據，故係
    決定陳述有無證據能力，而非決定陳述內容之證明力（參見
    法院辦理刑事訴訟案件應行注意事項第89點）。經查：關於
    證人葉保貴、戊○○、張彩蓉3 人於警詢時所為之陳述，均
    係本件上訴人即被告甲○○以外之人於審判外之陳述，且未
    經具結，辯護人亦具狀表示該3 人於警詢之陳述無證據能力
    ，本院復查無刑事訴訟法第159條之1至第159條之5例外得作
    為證據之情形，故上開證人於警詢時所為之陳述，自不得作
    為本案認定犯罪事實存否之證據。至於上訴人即被告甲○○
    於警詢、偵查及本院之陳述，雖屬供述證據，然其既為本件
    被告，是其於警詢、偵訊及本院之陳述，當可採為認定本件
    犯罪事實存否之證據，應無疑義。
  (二)又以下經本院認為適當而引用作為認定本件犯罪事實存否所
    必要之證人葉保貴、戊○○、張彩蓉3 人於偵訊及本院之陳
    述、其餘證人陳述之供述證據，檢察官、被告及辯護人均未
    爭執此部分之證據能力，本院認此部分之供述證據於警詢及
    法務部調查局花蓮縣調查站（以下簡稱花蓮縣調查站）做成
    時之狀況，而於偵查中亦無顯不可信之情形，依刑事訴訟法
    第159條之5、第159條之2等規定，均有證據能力；另非供述
    證據（包含書證、物證等）部分，並無傳聞法則之適用，且
    經查無違反法定程序而取得之情形，依刑事訴訟法第158 條
    之4反面規定，自亦有證據能力。
四、公訴意旨認上訴人即被告甲○○涉犯投票受賄罪嫌，無非以
    上訴人即被告甲○○於警詢、偵查時之供述，卷附出遊名冊
    、行程表、出遊照片等證據，認另案被告戊○○、葉保貴、
    張彩蓉以無須支付任何費用之方式，免費招待上訴人即被告
    甲○○於上揭時間至金門旅遊，而以此旅遊活動之利益為對
    價，約其為支持高金素梅之投票權行使為其主要論據。
五、訊據上訴人即被告甲○○堅決否認有何收受免費招待旅遊利
    益之投票受賄犯行，辯稱：伊係自費參加旅遊，沒有接受免
    費招待，所支出之團費5000元係委由妻子丁○○繳付戊○○
    等語。經查：
  (一)臺灣光彩促進會係經內政部審核准予立案並辦理法人登記之
    人民團體，此有內政部93年8月31日台內社字第0930 033260
    號函在卷可考，而其成立宗旨係「辦理慈惠工作，為一切海
    內外弱勢與有需要者，提供必要之救助及服務」，96 年9月
    於會議中將「金廈和平大橋奠基儀式」列入專項討論，並於
    11月18日召開籌備會議決定於12月成行，有臺灣光彩協會組
    織章程、全國性及區級人民團體立案證書、該協會96年一級
    主管高峰會議紀錄及金廈和平大橋啟動籌備會議紀要附卷可
    憑（詳見本院97年度選訴字第7 號案件【下稱另案】本院卷
    宗第二卷第10至13頁、第15至17頁、第44至47頁）。又證人
    即該促進副會長兼秘書長常金海於本院另案審理時，並到庭
    結證稱：「因為臺灣光彩促進會的錢是從大家樂捐，促進會
    在各地、鄉鎮都有，我們就發通知單給每一個單位的聯絡處
    說要到金門辦活動，我們是針對中華民國全省各地及外島。
    我們是促進會主辦，但是參加的人員是補助方式，補助的對
    象，原則上是補助2000元。」、「（這個活動是否要替高金
    素梅來助選？）絕對沒有，很肯定地絕對沒有。」、「（你
    們參與活動的人有無限制身分？）本來我們是針對促進會的
    會員等，但是因為牽涉要把熱鬧的氣氛帶起，所以我們才跟
    大家說明若願意幫忙，我們就做補助，沒有特定是什麼樣條
    件的人，但是名額有限定，每個地方事先統籌，避免促進會
    無法負擔。」、「（最後總共去的約有多少人？）總數約30
    0 人，包括金門地區。」、「（你去之前以及旅遊的期間，
    以及回來後，有無聽到他們在替高金素梅拉票？）沒有。」
    、「因為促進會沒有強制跟會員收過費用，所以我們也沒有
    限定一定要是會員才能受到補助，所以就在我們權責範圍內
    為權宜的處理。」等語（見本院另案98年6 月22日審判筆錄
    第15頁至23頁）。是以，臺灣光彩促進會既係本其合法人民
    團體之資格，於96年12月14日至16日舉辦「2007敲響世界和
    平鐘巡禮活動」及「金門和平大橋營建基金會啟動典禮」等
    活動，並對參與人員每人補助2000元，活動期間並無替立法
    委員候選人高金素梅拉票之舉動，則能否以上訴人即被告甲○○有參與旅遊接受該促進會補助，即推認其有投票受賄犯
    行，並非無疑。
  (二)其次，戊○○前有告知並邀約是否參加前開旅遊，經甲○○
    表明欲參加後，戊○○即持續以電話催繳5000元之費用，並
    於96年12月12日早上6、7時許，至甲○○家中向丁○○稱迄
    未繳費，經丁○○告知適在家中樓上睡覺之甲○○，經甲○○表示錢在皮包內後，即自甲○○皮包拿取5000元交予戊○○等情，業據證人即甲○○之妻丁○○於本院審理時結證明
    確，核與證人戊○○於隔離時所證及上訴人即被告甲○○於
    隔離訊問時所供情節大致相符；雖證人丁○○、戊○○就上
    訴人即被告甲○○表明欲參加旅遊之當時情形所述不一，然
    證人之陳述有部分前後不符，或相互間有所歧異時，究竟何
    者為可採，法院仍得本其自由心證予以斟酌，非謂一有不符
    或矛盾，即應認其全部均為不可採信；尤其關於行為動機、
    手段及結果等之細節方面，告訴人之指陳，難免故予誇大，
    證人之證言，有時亦有予渲染之可能；然其基本事實之陳述
    ，若果與真實性無礙時，則仍非不得予以採信（最高法院74
    年臺上字第1599號判例意旨參照）。查證人丁○○、戊○○
    2人所證及上訴人即被告甲○○所供實際繳收5000 元旅遊費
    用之情形，均相符合，已如上述，而斯時距今已有2 年之久
    ，實難強令其等就如何邀約並決定參加之各項細節，均仍記
    憶清晰而毫無遺忘、疏漏之處，且其等就當時係先向證人丁○○邀約旅遊一節，所述一致，而證人戊○○與上訴人即被
    告甲○○2 人就證人戊○○邀約後，係證人丁○○向上訴人
    即被告甲○○表示有該旅遊一事，經上訴人即被告甲○○表
    明欲參加，再由證人丁○○告知證人戊○○等情節所為之結
    證及供述，亦無齟齬之處，實際參加旅遊者，又確為上訴人
    即被告甲○○，是證人戊○○、丁○○及上訴人即被告甲○○就實際繳收5000元旅遊費用之基本事實於本院隔離訊問時
    之結證及供述既均相符，自可採信，益證上訴人即被告甲○○所辯確有透過其妻丁○○繳交旅遊費用5000元一節，應屬
    真實，而上訴人即被告甲○○既有繳交上開旅遊費用，即無
    從認其有何分文未付而收受免費招待旅遊之不正利益之行為
    。
  (三)雖證人甲○○於96年12月17日偵訊時，證稱：「（檢察官問
    ：全程旅遊，戊○○與葉保貴是否有說要支持高金素梅？）
    全程旅遊中戊○○用原住民語言說這次出來玩，要知道是誰
    支持你們出來玩的，回去就要支持誰，是在去程的遊覽車上
    說的。」等語，然其於本院另案審理時已更異其詞，證稱當
    時戊○○係說出來玩要知道感謝誰、要感恩，但沒有沒有告
    訴我們要感謝誰，惟其話語意思應該是要感恩光彩協會等語
    （見本院98年7月6日審判筆錄第19頁），於本件審理時，並
    陳稱：「當時在唱歌氣氛很好，戊○○說我們要感謝很多人
    ，我並沒有說戊○○要我們支持高金素梅，只有說要感謝帶
    團跟服務的人。」、「（檢察官問：帶團的是何人？）我只
    知道是光彩協會的人，也是縣政府的長官，而服務的人是葉
    寶貴他們夫妻及王愛嬌。」；又除上訴人即被告甲○○外，
    同車其餘證人包括已承認犯行而撤回上訴之己○○、丙○○
    ，亦未提及此事，則證人戊○○是否確有口出上開言語，實
    堪質疑，且上訴人即被告甲○○上開偵訊證述之內容就「支
    持何人」、「如何支持」等與選舉投票權為一定之行使與否
    之與本件構成要件密切相關之重要事項，亦未臻明確而毫無
    合理可疑之處，況前開旅遊確有臺灣光彩協會出資補助每人
    2000元一節，已如上述，是上訴人即被告甲○○於本院另案
    審理時所證及本案所指係要感謝該協會及帶團服務該旅遊之
    人，尚與常情無明顯相違背之處，亦不能徒以其上開偵訊證
    述，遽為其不利之認定，進而推認其確有收受不正利益而許
    其投票權為一定之行使之犯行。
六、綜上所述，綜合本件所有卷證資料，本院認未有充分之積極
    證據可證上訴人即被告甲○○確有收受檢察官所指之免費招
    待旅遊之不正利益之投票受賄犯行，自難遽以該罪嫌相繩之
    ；此外，復查無其他積極證據可資認定上訴人即被告甲○○
    有何公訴意旨所指犯行，本件既有合理懷疑存在，致本院無
    從為其有罪之確信，揆諸首揭法例意旨，自應為上訴人即被
    告甲○○無罪之諭知。原審就上訴人即被告甲○○部分，認
    犯行之事證明確，對之為實體有罪判決，固非無見，惟本件
    既無法達到上訴人即被告甲○○有罪之確信，是其提起上訴
    ，指摘原判決不當，為有理由，自應由本院撤銷原判決關於
    上訴人即被告甲○○之部分。
七、末按檢察官聲請以簡易判決處刑之案件，法院於審理後，認
    應為無罪之判決，應適用通常程序審判之，刑事訴訟法第45
    2條、第451條之1第4項但書分別定有明文。又管轄第二審之
    地方法院合議庭受理簡易判決上訴案件，應依通常程序審理
    ；其認案件有刑事訴訟法第452 條之情形者，應撤銷原判決
    ，逕依通常程序為第一審判決（法院辦理刑事訴訟簡易程序
    案件應行注意事項第14條中段、後段參照）。查本案前經檢
    察官聲請逕以簡易判決處刑，並經本院玉里簡易庭判處罪刑
    ，然本院第二審合議庭於審理中因發現本案就上訴人即被告
    甲○○部分有如前述應為無罪判決之情形，原審本不得適用
    簡易程序對被告論罪科刑，而應依刑事訴訟法第452 條規定
    改依通常程序審判，是以本院依上揭法條意旨，應撤銷原審
    就上訴人即被告甲○○有罪之判決，逕依第一審通常程序審
    理，並為上訴人即被告甲○○無罪之諭知。
據上論斷，應依刑事訴訟法第455條之1第1項、第3項、第452 條
、第369條第1項前段、第364條、第301條第1項，判決如主文。
本案經檢察官吳文正、黃蘭雅到庭執行職務。
中    華    民    國    99    年    1     月    15    日
                  刑事第四庭    審判長法  官  陳世博
                                      法  官  魏俊明
                                      法  官  黃鴻達
以上正本證明與原本無異。
如不服本判決應於收受送達後10日內向本院提出上訴書狀，並應
敘述具體理由。其未敘述上訴理由者，應於上訴期間屆滿後20日
內向本院補提理由書(均須按他造當事人之人數附繕本)「切勿逕
送上級法院」。
中    華    民    國    99    年    1     月    15    日
                                      書記官

司法院資訊處製作；財團法人民間司法改革基金會備份。
